臺灣高等法院臺中分院刑事判決　　　　　　　九十二年度重上更(五)字第二二三號
　　上　訴　人　臺灣臺中地方法院檢察署檢察官
　　上　訴　人
　　即　被　告　丁○○
　　選任辯護人　李宗炎
　　　　　　　　林錦隆
　　被　　　告　己○○
　　選任辯護人　李宗炎
右上訴人，因被告違反貪污治罪條例等案件，不服臺灣臺中地方法院八十六年訴字第
七九四號，中華民國八十六年十月二十七日第一審判決（起訴案號：台灣台中地方法
院檢察署八十六年度偵字第九九五號），提起上訴，經本院判決後，由最高法院發回
審理，本院判決如左：
    主      文
原判決關於丁○○部分撤銷。
丁○○行使公務員明知為不實之事項，而登載於職務上所掌之公文書，足以生損害於
公眾，處有期徒刑壹年拾月。
其他上訴駁回。
    事  實
一、丁○○於民國（下同）八十四年三月間，擔任臺中市警察局第四分局黎明派出所
    警員，負責警勤區戶口查察、行業查報及臨檢等業務，為依據法令從事公務之公
    務員，丁○○任職上開派出所時，警員取締賭博性電動玩具之處理流程為：警員
    接獲民眾檢舉或巡邏時發現有賭博性電動玩具，交由當日時段備勤警員前往取締
    或由巡邏警員當場取締，取締後再交由當日時段備勤警員處理。取締賭博性電動
    玩具時，若現場有擺設機台，由備勤警員或巡邏警員先制作臨檢紀錄表後，再將
    查扣賭博性電動玩具及賭客、業者，帶回派出所制作警訊筆錄及清點賭資，查扣
    之賭博性電動玩具內賭資，則係由備勤警員或到現場協助之警員會同業者清點。
    訊問筆錄及刑事案件報告書，於解送人犯時送交台灣台中地方法院檢察署（下稱
    台中地檢察署）內勤檢察官，賭資須另繳交臺中地檢署贓證物庫。丁○○於八十
    四年三月二十二日下午三時三十分，在台中市○○○○街二六六號「大享便利商
    店」臨檢，查獲庚○○（所犯賭博罪，經原審另案判處罰金三千元，業已確定）
    所有寄放於該處賭博性電動玩具「金銀豹」一台，丁○○將在場之庚○○，連同
    上開賭博機具帶回黎明派出所偵辦，丁○○即在派出所偵訊庚○○並清點賭資，
    清點賭資時且由丁○○及黎明派出所警員乙○○，會同庚○○打開儲幣桶而清點
    ，計扣得賭資新台幣（下同）八千元（金額部分已逾八千元，因無法確定正確數
    額，以整數八千元計算），丁○○以便於繳交台中地檢署贓證物庫為由，要求庚○○將其中四千元硬幣兌換成紙鈔，庚○○遂電請伊朋友丙○○前往黎明派出所
    ，兌換四千元紙鈔交給庚○○，庚○○交出四千元紙鈔後，將四千元硬幣交給丙○○攜回，丁○○明知查扣賭資多寡，影響庚○○是否可獲得檢察官交保（嗣經
    檢察官諭知限制住居），及檢察官偵查後係以刑法第二百六十六條或二百六十七
    條罪名起訴，且影響法官量刑，亦明知查扣賭資約有八千元，非僅一千二百三十
    元，竟故意指示庚○○只要交出現金一千二百元紙幣及三十元硬幣，其餘則交還
    庚○○自行留下，丁○○並於製作警訊筆錄時，逕將賭資為「一千二百三十元」
    之不實事項，登載於職務上所製作及掌管之警訊筆錄、臨檢紀錄表等公文書上，
    並持交台中市警察局第四分局刑事組製作刑事案件報告書，連同庚○○解送台中
    地檢署偵辦，而行使上開登載不實之公文書，足以生損害於刑事偵查審判之公正
    性及警察機關公文書之正確性。
二、案經法務部調查局中部地區機動工作組移送臺灣臺中地方法院檢察署檢察官偵查
    起訴。
    理      由
甲、撤銷改判有罪部分（即被告丁○○部分）：
一、訊據上訴人即被告（下稱被告）丁○○，固坦承有於上開時地，查獲賭博性電玩
    一台，及涉嫌人庚○○之情事，惟矢口否認有上開公文書登載不實犯行，並先後
    辯稱：本件並非其會同涉案人庚○○打開儲幣桶清點錢幣，且其並未要求庚○○
    兌換紙鈔，亦未要求庚○○只要交出一千二百三十元，而將其餘二千七百七十元
    交還庚○○，本件查獲金額確係一千二百三十元云云。惟查：
(一)右開犯罪事實，業據證人庚○○於法務部調查局中部地區機動工作組（下稱中機
    組）調查時供述明確（參見他字一三七九號卷十二頁、十四頁背面，庚○○在中
    機組先後二次訊問，對於儲幣桶金額究係約一萬元，或約八千元，先後供述不一
    ，惟在八十五年八月二十二日第二次訊問，對於金額不一致部分曾提出說明，金
    額自以該次供述八千餘元為準），核與證人即與庚○○兌換紙鈔之丙○○，先後
    在中機組、偵查中及本院時所證稱確有與庚○○兌換四千元紙鈔等情相符（參見
    同上卷七八頁、九二頁背面，本院上訴卷七二頁），復經證人即當天同時被查獲
    另案涉賭博罪之嚴倉學，在偵查中供稱：本件確實扣有一萬餘之硬幣等情在卷（
    參見同上卷九四頁背面），證人嚴倉學所供稱金額，雖與庚○○供稱金額稍有不
    符，惟因本件係以硬幣方式扣案，自難期證人能供述正確金額。且查，一千二百
    三十元硬幣數額與一萬元、八千元之硬幣數額，相差甚多，且係以一疊一疊堆放
    方式加以清點，被告自應能區分，況依證人嚴倉學上開證詞，亦堪認本件扣案硬
    幣確不僅止於一千二百三十元，可見被告上開所辯，是否可信，顯有可疑。此外
    ，並有被告所製作庚○○訊問筆錄、臨檢紀錄表、庚○○賭博案卷影本在卷可稽
    ，事證已極明確，要堪認定。
(二)證人庚○○雖在原審時改稱：並非被告丁○○與伊清點硬幣，要求伊兌換紙鈔，
    伊亦未拿回二千七百七十元云云在卷，惟伊亦證稱「（儲幣筒有多少錢）五、六
    千吧，我都先裝一千元左右」云云，且對於曾向朋友丙○○兌換紙鈔四千元乙節
    ，亦為相同證述（參見原審卷五一頁背面），是伊事後改稱對被告丁○○之有利
    部分，顯係迴護之詞，不足採信。又證人嚴倉學在原審亦改稱：渠在黎明派出所
    時，僅看到硬幣一千餘元云云，然渠同時供稱因被查獲多次，印象模糊云云（參
    見原審卷一四一頁），自應以距案發時間較近之偵查中供述為正確，是渠於原審
    之證詞，核屬事後袒護被告之詞，亦難採信。再者，本案涉案人庚○○於本院前
    審時多次證述在卷（參見上訴卷七九頁，更一審卷一第八四頁，更三卷四一頁）
    ，並於更四審時先後證稱：「（賭資有多少）一千多元」、「丁○○是製作我的
    筆錄，最後他有清點，但開儲幣桶的警員不是他」等語，以及：係由乙○○清點
    伊電玩之賭資，證人乙○○亦到庭證稱：其有參與清點電玩之賭資無訛云云，然
    查，庚○○係供稱：他（即乙○○）沒有將硬幣筒取走，是由我將硬幣筒拿出來
    ，當著乙○○前面清點，清點完以後就由丁○○做筆錄。乙○○亦證稱：當天我
    也另外有案件在處理，查扣賭資是由庚○○清點後告訴我數額，然後我就登記在
    贓物領據，後才由丁○○製作筆錄。贓物領據數目由何人填寫我不清楚，但查扣
    的賭資是我告訴丁○○的，丁○○要做筆錄時，他要核算數額等語（參見本院更
    四卷四五頁，六五、六六頁），則依被告確有將賭資硬幣中之四千元，由丙○○
    到派出所兌換為紙鈔，而筆錄卻記載賭資僅為一千二百三十元等情，足證本件係
    被告及證人乙○○與庚○○清點賭資後，交由被告丁○○處理，被告丁○○再將
    部分賭資發還而短報，已極明顯，且並無客觀證據足以證明乙○○就該短報內容
    有所知情，則乙○○、庚○○於本院更審上開所證，亦難據為被告有利認定。
(三)證人庚○○、乙○○於本院更五審再度出庭作證：
  1.證人庚○○證稱：
    林律師
      在八十四年三月二十二日查獲當天丙○○是幾點到派出所找你的？
    廖
      很晚了，筆錄都製作好了。大約時間是七、八點、八、九點的時候，他有拿便
      當給我吃。
    林律師
      當天你的警訊筆錄何時製作完成？
    廖
      大概晚上七點多左右。
    林律師
      丙○○所換四千元硬幣是誰要求的？
    廖
      是我向乙○○要求要換的。
    林律師
      當天丙○○為什麼會到派出所去看你？
    廖
      我打電話給他的，我是筆錄做完打給他的，我是叫他買便當，剛好有硬幣我有
      叫他帶一些紙鈔來。
    林律師
      做完筆錄後扣案硬幣是何人保管？
    廖
      乙○○。
    林律師
      丁○○為什麼沒有保管這些硬幣？
    廖
      我不知道。
    法官請檢察官反詰問。
檢察官
      何時製作你的筆錄？
    廖
      丁○○。
    檢察官
      你為什麼要換硬幣？
    廖
      我那個檯子需要換硬幣。
    檢察官
      你是在派出所因為案子怎麼還會要換硬幣？
    廖
      我是問他看看。
    辯護人沒有覆主詰問事項。
    法官
      你要丙○○來派出所是為了不想被查獲這麼多賭資還是為了把硬幣換回去營業
      用？
    廖
      我的目的是說硬幣我有用我想要換回來，他們可能是想說比較好移送這樣，完
      全沒有要以多報少的意思。
    法官
      當時在派出所或查獲現場到底有沒有清點查獲有多少硬幣？
    廖
      查獲的時候我沒有在現場，是事後店家打電話要我去派出所。
    法官
      丁○○替你製作筆錄的時候有沒有清點大概有多少硬幣？（提示並告以要旨）
      或是有沒有確認有多少的賭資？
    廖
      我去才打開，之後就馬上清點。（大概有多少？筆錄上是以多報少，你看看倒
      數第五行筆錄，這一千二百元是什麼根據？）我不知道裡面有多少錢，（為什
      麼有清點還要換四千元？）當天有查獲好幾台。（查獲的時間地點不一樣，大
      進街是另外一家店）那兩台是在隔壁的。（不是你的機台你怎麼可能要丙○○
      拿現金來換？你說的大進街陳讚豐是什麼人查獲的？）這我不知道。（如果你
      作筆錄有清點只有壹仟多元怎麼可能要丙○○拿四千元現金來換？）我的檯子
      裡面是壹仟多元，別人的檯子我不知道。（為什麼要丙○○來換四千元？）因
      為當時那邊就是有四千多元。
    法官請丁○○詰問證人
    丁○○
      那天和你一起被查獲的有幾件？
    廖
      好像兩件。（賭資有部分是你清點給我，我作筆錄是不是你清點以後我再清點
      ？我是拿你的資料去查詢之後你來不是嗎？）當時一起檯子全部打開。（我有
      沒有叫你打開？）當時我去檯子我就直接打開。（你清點檯子的時候有誰在？
      ）嚴倉學、乙○○。（你清點的時候他們有看到嗎？）有。（你換的四千元是
      不是嚴倉學他們也一起換給你的還是純粹是你的機台的？）後來乙○○保管都
      混在一起的。（是不是你需要用硬幣才打電話給丙○○向乙○○換硬幣回去？
      ）是的。
  2.證人乙○○證稱：
    辯謢人李律師問
      請問證人民國八十四年三月二十二日的時候你有沒有跟被告丁○○去取第一個
      叫做庚○○的電動賭博案？
    證人答
      有。（那天總共取締了幾件？）總共取締了三件。（請問這三件你們犯罪的人
      如何來製作筆錄你有沒有辦法記得清楚？）那天我做一個的筆錄，名字我忘記
      了。（是不是叫做嚴昌學？）是的。（另外兩件是不是丁○○製作的筆錄？）
      是的，，丁○○製作兩件。（是不是庚○○及楊其彥這兩個人？）是的。（請
      問庚○○有沒有向你換了四千元的紙鈔？）有，那是所有的筆錄都已經製作完
      了以後，有向我要求換硬幣。這四千元的硬幣是三件所有的賭資八千元裡面中
      的四千元。（為什麼那天由你來換硬幣給庚○○？）因為贓物庫的承辦人員說
      儘量換紙鈔入庫。（請問那為什麼會由你這邊換出去？）因為那天八千元是由
      我保管的，我那天是留在派出所的。（請問你在換庚○○的錢的時候大概是幾
      點？）大概是十點多，那時候筆錄都已經作完了。（為什麼丙○○會來派出所
      ？）他是嫌疑人的朋友。（派出所在查獲賭資的時候是不是查獲之後馬上要送
      贓物庫？）案件辦好之後人送地檢署，贓物在派出所是由贓物庫通知派出所去
      繳贓物。我們那時候是人送地檢署贓物沒有沒有送地檢署，地檢署贓物庫再通
      知派出所。（庚○○的賭資是由誰算的？）是庚○○先點我在那邊看，因為避
      嫌。那時候十元的硬幣壹佰元疊一疊這樣，他說算好了之後我再算這樣。疊是
      庚○○疊的。（當時算出來賭資是多少？）壹仟多元。
    審判長問
      兩位被告對於方才證人所言有何意見？
    陳
      證人所言的是對的。
  3.依該兩位證人所證，對照其等於偵審中之證詞，堪認被告丁○○既係負責製作庚○○警訊筆錄之人，如於三月二十二日十七時製作筆錄時，尚未清點賭資，何以
    可明確記載「一千二百三十元」，且依該筆錄係十七時製作，筆錄僅有區區二頁
    （參見庚○○涉犯賭博罪之影印卷），何以證人丙○○遲至當晚九、十時始到達
    ，且知悉要攜帶紙鈔以兌換硬幣，是被告辯稱係先製作筆錄，再另行清點云云，
    顯難採信。況且，被告如對賭資數額有存疑，衡情以觀，自可於事後清點有結果
    時，另行更正註記，惟本案筆錄上毫無補正、刪改之註記，佐以證人即許順泰於
    原審八十六年十月六日審理時證稱：「（當天情形如何）到警局，我把儲幣筒打
    開，清點完畢作完筆錄，就被送到四分局」云云（參見原審卷一五一頁背面），
    證人曾獻堂於本院更審時所證稱：「當時確實情形是我是人頭，我後來才到‧‧
    ‧一個警察用牛皮紙戴裝硬幣要我清點，我清點後有約一千多元，之後收進牛皮
    紙袋，我交給製作筆錄的警員丁○○再清點一次，我們點完才做筆錄」云云（參
    見本院更三卷五八頁）等情，益可證明該筆錄係先清點數額後始製作，已極灼然
    。再者，被告於八十五年十一月二十二日調查時供稱「首先於現場製作臨檢表，
    其中金額部分因尚無法清點空下外‧‧‧清點後當場將查扣金額全數填載於臨檢
    紀錄表上經業者確認無誤，業者始簽名蓋手印，隨即製作偵訊筆錄」云云，偵查
    中亦供稱「（當時扣的賭資是否八千元）時間已久我記不得了，但都是當場清點
    紀錄於筆錄上的」云云（參見他字一三七九號偵查卷一七一頁、一七五頁背面）
    ，核與上開認定相符，是被告上開所辯，核係畏究之詞，不足採信，而證人庚○○、乙○○上開所證，核係迴護被告之詞，亦難採取。又被告於本院前審聲請調
    取查扣之電動玩具及出入碼錶，查明機具內有多少硬幣云云，但本案相關賭博案
    ，係於八十四年三月間查獲，有關賭博卷證，早已銷燬，此有台灣台中地方法院
    檢察署九十一年二月五日甲○盛檔字第九０九０號函文可憑（參見本院更三卷三
    四頁），本院自屬無從調取，且庚○○案所遭查扣者為ＩＣ板，亦無從據以查明
    機具內之賭資為何，均附此載明。
(四)茲按，刑法第二百十三條之罪，僅以明知為不實之事項而登載於職務上所掌之公
    文書，足以生損害於公眾或他人為要件，初不因其登載時有無生損害於公眾或他
    人之犯意，及實際上已否生損害，而為區別。且按，刑法上偽造文書罪，所謂足
    以生損害於公眾或他人，以有生損害之虞為已足，不以實際發生損害為必要（參
    照最高法院三十一年上字第一八二六號、四十七年台上字第一九三號判例意旨）
    。依上所述，被告丁○○既共同前往現場查獲系爭賭博機具，且將在場所謂涉案
    人庚○○帶回派出所偵辦，更知悉須會同該案被告即嫌疑人庚○○清點，始能確
    認機檯內有多少現金，以茲取信涉案人並確保偵查之公正性，且於清點後，知悉
    臺中地檢署保管贓物之硬幣不便，告知涉案人可兌換成紙鈔以利警方移送，則依
    上各情以觀，堪認被告係共同清點機檯內硬幣後，始製作庚○○之警訊筆錄無訛
    ，則硬幣一千多元，與約八千元，以一疊一疊核計之數額，應為被告所能知悉並
    確信，乃竟於臨檢紀錄表、警訊筆錄公文書上逕為不實之登載並持以行使，足見
    被告有公文書登載不實並行使之犯行，彰彰明甚，被告上開所辯云云，核係卸責
    之辯，礙難採信，是被告上開犯行，洵堪認定，自應依法論科。
二、核被告所為，係犯刑法第二百十六條第二百十三條之罪。被告於職務上所掌之公
    文書登載不實後，復持以行使，登載不實之低度行為應為行使之高度行為所吸收
    ，僅論以行使登載不實公文書罪。原審經審理結果，認被告罪證明確，予以論科
    ，固非無見。惟就被告上開所為，未論處公文書不實登載之行使罪，已有違誤。
    且原審一併認定被告牽連犯有八十五年十月二十三日修正公布前之貪污治罪條例
    第六條第一項第三款、第四款之侵占圖利罪，亦有違誤（詳如後敘）。被告提起
    上訴，否認有行使公文書登載不實犯行，雖為無理由，但否認有侵占、圖利犯行
    ，非無理由，原判決此部分亦有上開可議，即屬無可維持，應由本院就被告部分
    撤銷改判。爰審酌被告犯罪之動機、手段、所生危害及犯罪後態度等一切情狀，
    量處如主文第二項所示之刑，以示懲儆。且被告雖未曾受有期徒刑以上刑之宣告
    ，此有被告之前科表可憑，惟被告於本案，明顯主導案件之短報，置司法公信於
    不顧，本院認不宜宣告緩刑，併此敘明。
三、公訴意旨另認被告上開犯行，涉有修正前貪污治罪條例第六條第一項第三款、第
    四款之侵占、圖利罪嫌云云，固非無見。惟按，被告未經審判證明有罪確定前，
    推定其為無罪，犯罪事實應依證據認定之，無證據不得認定犯罪事實，為修正後
    刑事訴訟法第一百五十四條第一項、第二項所明文規定。次按，認定犯罪事實應
    依證據，為刑事訴訟法所明定，故被告否認犯罪事實所持之辯解，縱屬不能成立
    ，仍非有積極證據足以證明其犯罪行為，不能遽為有罪之認定（參照最高法院三
    十年上字第一八三一號判例意旨）。再按，被告行為時之貪污治罪條例第六條第
    一項第四款之圖利罪，已於八十五年十月二十三日修正公布，又於九十年十一月
    七日修正公布，原先之構成要件，已修正為「對於主管或監督之事務，明知違背
    法令，直接或間接圖自己或其他私人不法利益，因而獲得利益者」，且將未遂犯
    刪除，是被告二人被指之上開犯行，如未能圖取自己或其他他人不法利益，因而
    獲得利益之結果者，即不能以該罪相繩，亦甚顯然。本院經查：
(一)證人陳明哲（七十九年間起任職黎明派出所）於八十五年十一月二十二日，在中
    機組調查時證稱「臺中市警察局四分局對於查扣之賭博性電動玩具賭資移送臺中
    地檢署，並無明文規定作業程序，惟臺中地檢署贓物庫不收硬幣，故移送時須以
    紙幣繳納並填載扣押物品清單等表格，而黎明派出所所查扣之賭博性電動玩具Ｉ
    Ｃ板及賭資，均由我本人負責保管、移送」、「故當時該四件賭博案之賭資，係
    以硬幣或紙幣交我本人保管，我已記不清楚，惟移送時均以紙幣繳納」、「庚○○賭博案係於八十四年三月二十二日查獲，而扣押之賭資我本人係於同年五月二
    十日移送臺中地檢署贓物庫收執賭資二百三十元，後因臺中地方法院通知賭博短
    少一千元，故我乃翻閱卷宗才發現因本人一時疏忽，於移送賭資時短少一千元，
    乃於同年七月二十日檢具庚○○賭博案起訴書、扣押物品清單及賭資一千元，至
    臺中地檢署贓物繳納」等語，偵查中證稱「如果承辦警員給我的是硬幣，我會拿
    到台銀換，他們會換紙鈔給我，但沒有證明書」、「（提示庚○○扣押物品清單
    ，是你送繳）是，送繳的都是紙鈔，但丁○○交給我的是紙鈔或硬幣我已忘了」
    等語（參見他字卷一三七九號卷一八０至一八二頁），而證人即同案被告己○○
    、陳焜祥於調查、偵查中，證人即黎明派出所警員乙○○就該等賭博案件取締方
    式亦為同一供稱（參見同上卷一四一至一四四頁、一五一至一五五頁、二０三至
    二０四頁），佐以庚○○賭博案蓋有陳明哲章戳八十四年五月二十日之八十四年
    保管字第二一六六號扣押物品清單所載，確係賭資二百三十元、ＩＣ板一片等情
    ，堪認陳明哲所證稱該派出所查獲電玩案件，確有將硬幣兌換成紙鈔之便宜措施
    ，則被告丁○○上開，由庚○○通知丙○○前往派出所兌換紙鈔之舉止，是否係
    自行首創，完全毫無根據，即有可疑。
(二)次按，起訴法條所載修正前貪污治罪條例第六條第一項第三款之侵占職務上持有
    之非公用財物罪，其本質上係刑法之侵占罪，主觀上自須行為人，具有意圖為自
    己不法之所有，客觀上亦須有據為己有或私用之情事，始足當之。本件涉案行為
    人庚○○，固於檢察官偵辦時之中機組坦承：伊於八十三年年中透過劉嘉豐之姐
    劉靜宜介紹，認識被告丁○○，於同年六月中旬在某酒店與被告等人消費云云，
    然被告於接受調查時均供稱不認識劉靜宜、庚○○等情在卷，是被告與庚○○間
    事先是否有認識，已有可疑，且兩人縱有其他往來，並無客觀證據可認與本案之
    取締有何關連，更無證據可認被告係基於私誼而同意以紙鈔兌換硬幣，則被告是
    否意圖侵占上開四千元，容有可疑。況且，證人丙○○於調查時證稱：該硬幣由
伊帶回，放在車上準備零用，庚○○並未向伊換回云云，而庚○○於偵審中均未
    明確指稱該紙幣去向為何，則該短少硬幣、紙鈔，是否確遭被告侵吞據為己有，
    毫無客觀證據可憑，此觀證人陳明哲事後亦補正短少之一千元紙鈔至贓物庫，三
    月二十一日、二十二日查獲甚多電玩賭博案件，所顯示之賭資均有短少等情自明
    ，是被告辯稱短少、數額不相符之緣由，縱非堪採，但依修正後刑事訴訟法規定
    意旨，被告應受無罪之推定，被告亦無自證無罪之義務，是檢察官徒以短少情節
    ，遽認被告有上開侵占之貪污犯行，尚嫌無據，難以採取。
(三)再查，本案查獲時，並未有賭客在把玩，此有案發時之庚○○警訊筆錄可憑，而
    涉案人庚○○是否為賭博機具之持有保管人，亦無客觀事證可憑（參見另行查獲
    之曾獻堂調查筆錄），則被告丁○○如有縱放庚○○之意，自可暗示伊另尋人頭
    承擔，何須將庚○○帶回派出所，且依上所述，賭資記載之多寡，僅影響行為人
    是否獲得交保、起訴罪名，尚難推論該短報，即可獲得檢察官為不起訴處分，法
    官逕行判決無罪或為緩刑宣告，則庚○○由該短報所得，是否堪認係不法利益，
    顯有可疑。再者，依上所述，雖堪認定短報之硬幣係發還涉案人，然該四千元之
    紙鈔去向不明，被告如就硬幣短報部分有圖利犯意，何以僅本件有此舉，而於同
    時間查獲之許順泰等起訴案情，均未有此圖利之犯行，則被告是否有圖利犯意，
    更有可疑。況依修正後之貪污治罪條例圖利罪之構成要件，已增列「對於主管或
    監督之事務，明知違背法令，直接或間接圖自己或其他私人不法利益，因而獲得
    利益者」，且將未遂犯刪除，則依上各情，被告處理該賭資，雖有不清楚之情事
    ，但被告辯稱其未有圖利犯行云云，尚堪採信，此外，查無積極證據堪認被告有
    上開侵占或圖利犯行，檢察官起訴所指事實，自屬無從證明，惟公訴人認與上開
    有罪部分有牽連犯之裁判上一罪關係，本院爰不另為其無罪之諭知。
乙、上訴駁回部分（即被告己○○無罪部分，被告丁○○不另為無罪之部分）：
一、公訴意旨另以：被告丁○○己○○於八十四年三月至四月間，均擔任台中市警察
    局第四分局黎明派出所警員，均負責警勤區戶口查察、行業查報及臨檢等業務，
    (一)被告丁○○意圖為自己不法之所有，並基於概括之犯意，先於八十四年三月
    二十一日晚間七時許，在台中市○○街三七三號，許順泰所經營之檳榔攤，查獲
    賭博性電動玩具仿「春秋」型小瑪琍二台，在台中市警察局第四分局黎明派出所
    ，製作警訊筆錄及臨檢紀錄表，並會同許順泰清點賭資，由許順泰打開儲幣桶取
    出機具內之硬幣，並當著丁○○面前清點，以硬幣十個一疊排列，共計一萬餘元
    （詳細數目不詳），丁○○明知扣案賭資為一萬餘元，並非二千六百二十元，竟
    將查扣賭資為「二千六百二十元」之不實事項，登載於其職務上所掌之警訊筆錄
    及臨檢記錄表等公文書上，並持交第四分局刑事組，製作刑事案件報告書，連同
    許順泰解送台中地檢署偵辦，而行使登載不實之公文書，足以生損害於刑事偵查
    及審判之公正性及警察機關公文書之正確性，並藉此方法，將其餘其職務上持有
    未經法院宣告沒收之賭資即非公用私有財物，變易持有為所有而侵占入己。(二)
    被告丁○○與被告己○○二人，共同意圖為自己不法之所有，並基於概括之犯意
    ，連續於（１）八十四年三月二十二日晚間，在台中市○○街三七三號，陳讚豐
    所經營之便利商店臨檢，當場查獲賭博性電動玩具二台，在黎明派出所清點賭資
    ，及製作筆錄、臨檢紀錄表，陳讚豐因怕留下犯罪紀錄，而央求曾獻堂充當人頭
    （頂替部分另由檢察官偵查），曾獻堂因而至黎明派出所，由不知情之丁○○制
    作警訊筆錄及臨檢紀錄表，迨曾獻堂應訊時，己○○已將賭資清點完畢賭資共計
    一萬餘元，己○○將裝載賭資硬幣之布袋及紙袋丟在丁○○面前，將布袋內硬幣
    放在隔鄰之桌子抽屜內，丁○○則拆開紙袋取出大部分硬幣，僅留一千三百五十
    元，丁○○與己○○二人將曾獻堂誤認為扣案賭博性電動玩具之所有人，又明知
    扣案賭資為一萬餘元非僅一千三百五十元，仍將不實之賭資數額一千三百五十元
    ，登載於渠等職務上所掌之曾獻堂訊問筆錄及臨檢紀錄表等公文書，並持交第四
    分局刑事組，製作刑事案件報告書連同許順泰解送本署偵辦，而行使登載不實之
    公文書，足以生損害於刑事偵查及審判之公正性，及警察機關公文書之正確性，
    而其職務上持有尚未經法院宣告沒收賭資，即非公用私有財物約一萬餘元，變易
    持有為所有侵占入己。（２）八十四年四月二十二日，在台中市○○路○段四０
    六號，白慶聲所經營之「中友快餐店」臨檢，當場查獲白慶聲所擺設之小瑪琍賭
    博性電動玩具二台，丁○○與己○○，遂將白慶聲與查扣之二台電動玩具及賭資
    ，帶回黎明派出所，並會同白慶聲開啟前開二台電動玩具，由己○○清點，清點
    結果實際賭資一台為五千餘元，另一台為一千餘元，兩台合計七千餘元，丁○○
    於製作訊問筆錄及臨檢紀錄表時，白慶聲表示該電動玩具乃是寄台，由伊一人來
    承擔太冤枉，丁○○則告以將賭資減為二千一百元，並要求白慶聲將二千一百元
    兌換成紙幣，丁○○與己○○均明知查扣賭資為七千餘元而非二千一百元，竟仍
    將賭資為「二千一百元」之不實事項，登載於渠等職務上所掌之訊問筆錄及臨檢
    紀錄表等公文書，並持交第四分局刑事組，製作刑事案件報告書連同許順泰解送
    本署偵辦，而行使登載不實之公文書，足以生損害於警察機關公文書之正確性與
    刑事偵查及審判之公正性，並將渠等職務上持有未記載於筆錄及臨檢紀錄表上，
    且尚未經法院宣告沒收而仍屬非公用私有財物五千餘元，變易持有為所有，侵占
    朋分花用。因認被告丁○○己○○二人，涉犯修正前貪污治罪條例第六條第一項
    第三款，刑法第二百十三條之罪嫌等語。
二、茲按，被告未經審判證明有罪確定前，推定其為無罪，犯罪事實應依證據認定之
    ，無證據不得認定犯罪事實，為修正後刑事訴訟法第一百五十四條第一項、第二
    項所明文規定。次按，認定犯罪事實應依證據，為刑事訴訟法所明定，故被告否
    認犯罪事實所持之辯解，縱屬不能成立，仍非有積極證據足以證明其犯罪行為，
    不能遽為有罪之認定（參照最高法院三十年上字第一八三一號判例意旨）。本件
    公訴人認被告二人涉犯上開罪嫌，無非以證人許順泰、曾獻堂、白慶聲之證詞，
    以及法務部調查局八十五年十一月二十五日（八五）陸（三）字第八五二０九０
    七七號、第00000000號測謊鑑定通知書二份，資為論據。本院訊據被告
    丁○○己○○二人，均堅決否認有上開侵占、偽造文書犯行，並均辯稱：其等係
    依實際扣得之金額，製作警訊筆錄、臨檢紀錄表，並未將扣得硬幣予以侵占等語
    。經查：
(一)證人許順泰於八十五年八月二十二日，在中機組證稱：伊被查獲當天所扣得金額
    係一萬餘元云云（參見他字一三七九號卷十四頁背面），於八十六年十月六日在
    原審時則證稱：「（當天情形如何）到警局，我把儲幣筒打開，清點完畢作完筆
    錄，就被送到四分局」、「（筆錄記載之賭資金額，就是你們實際清點之數目（
    按即二千六百二十元）應該是」云云（參見原審卷一五一頁背面），伊前後所證
    之情節，顯非一致，難謂毫無瑕疵可指。又證人曾獻堂於八十五年八月二十三日
    ，在中機組訊問時供稱：「我至派出所應訊時，警方已將賭資取出，有一名警員
    將放在布袋及紙袋內硬幣拿至我們眼前，將紙袋丟在製作筆錄員警桌前，布袋內
    之硬幣則帶走放在隔鄰的桌子抽屜內，而製作筆錄員警拆開紙袋清點硬幣時，又
    取走部份硬幣，故筆錄內容僅載查扣賭資新台幣一千三百五十元，然後將這筆一
    千三百五十元硬幣交還給陳並兌換現鈔」、「製作筆錄員警我確認為丁○○，至
    於何名員警取走布袋，我認不出來」云云（參見他字一三七九號卷六一頁），嗣
    於八十五年十一月二十二日偵查中則供稱：「清點賭資時我不在（指不在黎明派
    出所），點完後我才到，有一袋一萬多到二萬元放在押屜裡，其他的拿去做筆錄
    ‧‧‧幫我做筆錄的是丁○○（當庭指認），將錢放在抽屜內的是另外一個」、
    「把錢放在押屜的警員是黎明派出所服務台後面右邊第二個」云云（參見同上卷
    九六、九七頁），又於原審八十六年五月二十八日審理中，經訊以：「八十五年
    九月二十五日在黎明派出所應訊時有點硬幣？」、「扣案的有多少？」時，分別
    證稱：「我沒清點」、「不很清楚」等語，在原審八十六年六月十八日另次審理
    時，經要求以當庭指認己○○是否即證人在偵查中證稱之服務台後面右邊第二個
警員時，則證稱：伊因罹患僵直性脊椎症脖子無法轉動，故在黎明派出所時並未
    看仔細是何警員，故無法確認該警員是否為被告己○○云云（參見原審卷七十頁
    背面、八十頁背面），嗣至本院前審時則證稱：「也不記得賭資多少」、「（你
    對你在中機組所講的話有無意見？）查扣的錢數目不正確」、「（檢察官訊問你
    時所做的筆錄，你看看有無意見？）我可能聽不清楚，答非所問的」，「（你本
    案中你頂替的部分到底查扣多少錢？）一千多元」、「（你為何講的話，前後不
    一致？）我經過一次一次的回想，整理之後，大概是一千多元」云云（參見本院
    更一審卷二第四七頁、更二卷七五、七六頁），復於本院更審時證稱：「當時確
    實情形是我是人頭，我後來才到‧‧‧一個警察用牛皮紙戴裝硬幣要我清點，我
    清點後有約一千多元，之後收進牛皮紙袋，我交給製作筆錄的警員丁○○再清點
    一次，我們點完才做筆錄」、「（那一位警察清點）我記不清楚」、「不是，當
    時是有一警員清點硬幣，只有一千多元」云云（參見本院更三卷五八頁、更四卷
    一一九頁），可見證人曾獻堂先後所證，亦非一致，甚至有所矛盾，且證人所描
    繪將錢放入抽屜之警員座位，核與被告己○○所繪之伊座位位置，經核亦非相同
    （參見他字一三七九號卷一０二頁、一七九頁）。此外，又查無其他佐證，自不
    能以許順泰、曾獻堂上開有瑕疵之證言，遽論被告丁○○己○○有上開罪責，亦
    甚明顯。且證人陳讚豐於本院更審時傳喚未到（參見更一審卷一第一一八、一五
    九頁），被告選任辯護人亦未聲請再傳喚該證人（參見本院更二卷一一一頁，捨
    棄傳證），本院認依上情，已堪認定事實，自無依職權傳喚必要，附此敘明。
(二)證人白慶聲於八十五年二月七日在中機組供稱：「由當中該所值班且為我管區之
    詹姓警員清點賭資，實際賭資一部為五千餘元，另一部一千餘元，合計約七千元
    ‧‧‧請我的朋友之妻送來紙鈔二千一百元作為賭資」云云（參見他字一三七九
    號卷五三頁），又於八十六年五月二十八日在原審時改稱：「己○○清點一部分
    後去接電話，另一警員來接手」、「（確實數目是多少）是二千一百元」、「用
    我身上的錢換（按指換成紙鈔）」云云（參見原審卷六八頁背面），則證人白慶
    聲對於扣案賭資數目、換紙鈔之細節等，前後供述不一，其上開證詞堪認有瑕疵
    ，況且，證人白慶聲於本院前審時，經傳喚或拘提到院時先後證稱：「（清點後
  賭資多少）二千多元」、「（對你在中機組中所講的話，你看看都實在嗎？）當
    時賭資只有二千一百元，不是七千多元」云云（參見本院上訴卷一四九頁、更二
    卷一０四、一一０頁），本院更四審時再度傳喚，未能出庭作證，是證人白慶聲
    上開不一致之證言，亦難遽採為不利於被告己○○丁○○之證據。再者，被告丁○○，於接受法務部調查局之以控制問題法及混合問題法測謊時，對於「未以多
    報少侵占查緝電玩賭資」問題，被告己○○對於「渠在盤點時沒有隱匿部份賭資
    」、「渠未侵占賭資差額部份」問題時，均呈情緒波動反應，應係說謊等情，有
    上開鑑定通知書在卷可稽（參見九九五號偵查卷十七、十八頁），惟按，測謊時
    輒因受測人之生理心理等因素而影響鑑定結果，鑑定結果固可供審判參考，惟不
    得採為唯一之依據。依上所述，本件公訴人據以上開證人供詞為起訴依憑，然尚
    不足採為被告有罪認定證據，已如前述，自難僅憑測謊結果，據為被告二人有上
    開犯行之唯一證據，此外，復查無其他積極事證堪認被告二人有何侵占及登載不
    實偽造文書犯行，本件核屬不能證明被告丁○○、己○○有上開犯罪。
三、綜上所述，被告二人上開犯罪，尚屬不能證明，原審因而為被告己○○無罪諭知
    ，被告丁○○部分，因公訴人認此部分與上開被告經判刑部分有連續犯之裁判上
    一罪關係，爰不另為其無罪之諭知，經核自無不合。檢察官就己○○提起上訴，
    無非以證人許順泰、曾獻堂、白慶聲證述被告己○○應有前揭犯行為據，但查，
    該等證人上開所證，不能採為被告己○○犯罪之不利認定，且測謊報告亦不能採
    為被告犯罪之唯一證據，均如上述，檢察官猶執陳詞，指摘原判決此部分不當，
    其上訴自為無理由，應予駁回。
據上論斷，應依刑事訴訟法第三百六十八條、第三百六十九條第一項前段、第三百六
十四條、第二百九十九條第一項前段，刑法第二百十六條、第二百十三條，判決如主
文。
本案經檢察官戊○○到庭執行職務
中      華      民      國      九十三  年      一      月      十九    日
                                臺灣高等法院臺中分院刑事第二庭
                                      審判長法  官  羅  禮  政
                                            法  官　陳　欣　安
                                            法　官  蔡　聰　明
右正本證明與原本無異。
檢察官，被告丁○○均得上訴。
被告己○○不得上訴。
如不服本判決應於收受送達後十日內向本院提出上訴書狀，其未敘述上訴之理由者並
得於提起上訴後十日內向本院補提理由書（均須按他造當事人之人數附繕本）。
                                            書記官　郭  振　祥
中      華      民      國      九十三  年      一      月      二十    日
刑法第二百十六條：
行使第二百十條至第二百十五條之文書者，依偽造、變造文書或登載不實事項或使登
載不實事項之規定處斷。
刑法第二百十三條：
公務員明知為不實之事項，而登載於職務上所掌之公文書，足以損害於公眾或他人者
，處一年以上七年以下有期徒刑。
                                                                        Ａ
